【裁判字號】    95,訴,1064
【裁判日期】    950919
【裁判案由】    殺人未遂等
【裁判全文】
臺灣桃園地方法院刑事判決              95年度訴字第1064號
公  訴  人  台灣桃園地方法院檢察署檢察官
被      告  丙○○
            乙○○
                      1號
            己○○
                    （現羈押在臺灣桃園看守所）
上  一  人  徐宏澤律師
選任辯護人  洪榮彬律師
            吳尚昆律師
上列被告等因殺人未遂等案件，經檢察官提起公訴（95年度偵字
第7306號），本院判決如下：
    主  文
丙○○、乙○○共同傷害人之身體，各處有期徒刑陸月，如易科
罰金，均以銀元佰元即新臺幣玖佰元折算壹日。
己○○使人受重傷，處有期徒刑伍年肆月。
    事  實
一、丙○○於民國95年3 月25日凌晨2 時許，駕駛車牌號碼3217
    -KS 號自小客車搭載乙○○、己○○、戊○○等人，前往桃
    園縣中壢市○○街15號「球盛撞球場」前時，因按鳴喇叭引
    起在撞球場門口聊天之甲○○、庚○○、陳嘉驊及林進群之
    觀看，丙○○、乙○○及己○○乃心生不滿，因而共同基於
    傷害人之身體之犯意聯絡及行為分擔，由乙○○、己○○先
    下車後，分別由乙○○朝向甲○○等人以台語叫罵「看什麼
    」，而己○○接著喊「打」，並掌摑甲○○1 巴掌，甲○○
    因不甘被打，而從其機車置物箱內取出其所有之西瓜刀1 把
    ，乙○○見狀即上前自後方架住甲○○，使甲○○之西瓜刀
    掉落在地，並順勢將甲○○壓制在地上後，旋即以拳腳踢打
    甲○○，丙○○在停妥上開車輛，則先至狀球場內取出撞球
    桿1 支回到現場，以該撞球桿敲打甲○○之背部、後腦部，
    ，己○○則持隨手撿拾之拖把毆打甲○○，其間拖把因毆打
    甲○○用力過猛並斷裂，造成甲○○因此受有右臉部1 處15
    公分撕裂傷、左大腿4 處撕裂傷（前外側15公分及10公分併
    外側股直肌斷裂、後下側15公分並總腓神經及二頭肌斷裂、
    後上側10公分）、右大腿1 處15公分撕裂傷、左上臂1 處6
    公分撕裂傷等身體傷害，詎己○○明知以西瓜刀之銳器揮砍
    他人頭、臉部，將造成他人頭、臉部重要器官眼睛遭切割傷
    而受永久失明視能毀敗之重傷害，竟仍單獨提昇傷害之犯意
    成為使人受重傷之犯意，先丟棄已斷裂拖把後，再撿起上開
    甲○○掉落在地之西瓜刀，朝甲○○之頭、臉部猛力揮砍，
    致使甲○○右眼遭上開銳器西瓜刀切割傷後，因此受有右眼
    球破裂合併眼瞼撕裂傷、顏面撕裂傷之毀敗一目視能之重傷
    害。嗣經在場之人報警處理，因而查獲上情，而甲○○經送
    醫急救後，仍因右眼球破裂呈現無光覺，而永久失明。
二、案經甲○○之父吳笙源訴由桃園縣政府警察局中壢分局報請
    台灣桃園地方法院檢察署檢察官偵查起訴。
    理  由
一、就被告丙○○、乙○○普通傷害部分：
    上揭普通傷害犯罪事實，業據被告丙○○、乙○○2 人於偵
    查、本院行準備程序、審理時分別坦承不諱，核與證人即被
    害人甲○○於本院審理證述、證人庚○○、丁○○、戊○○
    於警詢、偵查及本院審理證述及證人林進群於偵查中證述之
    情節大致相符，此外復有林口長庚醫院診斷證明書、病例影
    本及已斷裂之拖把相片在卷可證。足認被告丙○○、乙○○
    2 人上開出於任意性所為之自白，核與事實相符，而可採信
    。從而，本件被告丙○○、乙○○2 人普通傷害之犯行，事
    證明確，洵堪認定。
二、就被告己○○重傷害部分：
    訊據被告己○○矢口否認有何重傷害之犯行，辯稱：伊雖有
    持西瓜刀劃被害人甲○○的腳，但並未持刀揮砍被害人的右
    眼，該眼睛之傷害可能是伊持拖把打被害人時或在打鬥、搶
    奪西瓜刀時所造成的云云。然查：
  (一)被告己○○於本院審理時坦承有持西瓜刀攻擊被害人，而被
    告丙○○、乙○○均未持刀等情，核與證人庚○○於本院審
    理時結證稱：西瓜刀後來由被告己○○撿到，被害人就在地
    上被砍，後來被告打一打就停了等語（見本院卷第108 頁至
    第109 頁），證人丁○○於本院審理時結證稱：當時我們打
    完球坐在撞球場門口機車上面，有1 台車開過來停在我們旁
    邊按喇叭，我們只是轉過去看他們下車，他們就下車，其中
    有1 人走過來對我們罵髒話，又有1 人打被害人甲○○，被
    害人甲○○就從機車取出西瓜刀，就有1 人去撿拖把的棍子
    ，1 人架住甲○○，甲○○刀子掉在地上，拿拖把的人一直
    打甲○○，拖把斷掉，就撿地上的刀子，甲○○就倒在地上
    被砍等語（見本院卷第110 頁）相符，另經本院函詢行政院
    衛生署桃園醫院、財團法人長庚紀念醫院林口分院關於被害
    人甲○○右眼傷害係如何造成，該2 醫院分別函覆：係銳器
    切割傷、刀傷所致，有行政院衛生署桃園醫院95年8 月11日
    桃醫醫秘字第0950006241號函、財團法人長庚紀念醫院林口
    分院95年8 月28日（95）長庚院法字第0849號函在卷可參（
    見本院卷第86頁、第97頁），是以被害人甲○○，右眼之傷
    害係由被告己○○持西瓜刀揮砍所致，應可認定，被告己○○前揭所辯，顯不足採。
  (二)本件被害人甲○○於95年3 月25日凌晨遭被告持西瓜刀砍傷
    ，受有右臉部1 處15公分撕裂傷、左大腿4 處撕裂傷（前外
    側15公分及10公分併外側股直肌斷裂、後下側15公分並總腓
    神經及二頭肌斷裂、後上側10公分）、右大腿1 處15公分撕
    裂傷及左上臂1 處6 公分撕裂傷之傷勢，其中關於右眼部傷
    害，經診斷為右眼球破裂合併眼瞼撕裂傷，經縫合治療後，
    右眼呈現無光覺，評估永久失明等情，有財團法人長庚紀念
    醫院林口分院診斷證明書1 紙、該院95年5 月8 日（95）長
    庚院法字第0407號函暨所附病歷資料1 份及95年8 月28日（
    95）長庚院法字第0849號函在卷可證，是被害人甲○○係因
    遭被告己○○持西瓜刀揮砍臉部致右眼失明乙節，洵堪認定
    。
  (三)次查，殺人未遂罪之成立，以有戕害他人生命之故意，著手
    於刺殺之實行而未發生死亡之結果為要件（參照最高法院47
    年臺上字第1364號判例）。是「殺意」為判斷殺人與傷害罪
    之第一要件，「殺意」包括有無死亡之預見。次按，殺人未
    遂或重傷未遂之最主要區別在於行為人主觀犯意之不同，行
    為人內心主觀意思，應以行為人於加害時，有無殺意或使人
    受重傷之故意為斷，法院判斷時自應依行為人行為當時所存
    在之一切客觀情況，如行為人與被害人之關係、行為人與被
    害人事前之仇隙是否足以引起殺人之動機，行為當時之手段
    是否猝然致被害人難以防備，攻擊時之力勁是否猛烈足資使
    人斃命、攻擊所用之器具、攻擊部位、次數、用力之強弱，
    及犯後處理情況等全盤併予審酌；至被害人受傷部位、程度
    及加害人所使用兇器，雖可藉為認定有無殺意之心證，且為
    重要之參考資料，惟非判斷2 罪之絕對標準，仍須斟酌當時
    客觀環境及其他具體情形加以判斷，有時雖可作為認定有無
    殺意或重傷故意之心證，究不能據為絕對標準。經查：
  1.被告己○○與被害人甲○○素不相識，被告僅係因細故，而
    砍傷被害人，已如前述，公訴人依被害人所受傷勢，即遽認
    被告有致被害人於死之動機及決意，實非無疑。依當時被告
    己○○係持拖把、西瓜刀在毆打、揮砍空手之被害人，被告
    果有殺人犯意，大可趁此時逕朝被害人要害揮砍，惟被告己○○未如此，而係在警察尚未到場之前即已停止之情形，難
    謂被告己○○有何致人於死之殺意，據此，堪認被告己○○
    應係基於毀敗視能之重傷害犯意無訛，難認有殺人未遂犯意
    。
  2.案發時，被告己○○係趁被害人倒臥地上之際，持西瓜刀朝
    被害人頭、臉部砍去，造成被害人之右眼遭切割傷而永久失
    明，又毀敗一目之視能，係刑法第10條規定之重傷範圍，已
    堪認被告所為，具有重傷害犯意，彰彰明顯。
  3.又西瓜刀係鋒利之刀械，朝人之頭、臉部砍去，足以毀敗人
    一目之視能，乃眾所週知之事，被告為智慮成熟之成年人，
    理當知之甚稔，且有所預見，竟悍然持之猛力揮砍被害人，
    造成被害人右眼失明，足徵其確有傷害、毀敗告訴人視能之
    重傷害故意，昭然明灼。準此，公訴人認被告具殺人犯意，
    尚有未洽，惟被告所辯稱：被告己○○僅有普通傷害云云，
    亦難採取。
  綜上所述，本案就被告己○○重傷害部分犯行事證明確，被告
  己○○上開重傷既遂犯行，洵堪認定，自應依法論科。
三、比較新舊法：
    被告行為後，刑法於94年2 月2 日修正公布，並於95年7 月
    1 日施行。按行為後法律有變更者，適用行為時之法律，但
    行為後之法律有利於行為人者，適用最有利於行為人之法律
    ，現行刑法第2 條第1 項訂有明文。此條規定乃與刑法第1
    條罪刑法定主義契合，而貫徹法律禁止溯及既往原則，係規
    範行為後法律變更所生新舊法律比較適用之準據法，是刑法
    第2 條本身雖經修正，但刑法第2 條既屬適用法律之準據法
    ，本身尚無比較新舊法之問題，應一律適用裁判時之現行刑
    法第2 條規定以決定適用之刑罰法律。又本次刑法修正之比
    較新舊法，應就罪刑有關之共犯、未遂犯、想像競合犯、牽
    連犯、連續犯、結合犯，以及累犯加重、自首減輕暨其他法
    定加減原因（如身分加減）與加減例等一切情形，綜其全部
    罪刑之結果而為比較（最高法院95年5 月23日著有95年度第
    8次刑庭會議決議可資參照。）合先敘明。經查：
  (一)本件本件被告丙○○、乙○○2 人行為時之刑法第277 條第
    1 項之法定刑為「3 年以下有期徒刑、拘役或1,000 元以下
    罰金」。又依被告丙○○、乙○○2 人行為時之刑法第33條
    第5 款規定罰金為1 元以上，及罰金罰鍰提高標準條例第1
    條前段規定：依法律應處罰金、罰鍰者，就其原定數額得提
    高為2 倍至10倍。是被告丙○○、乙○○2 人行為時罰金刑
    部分經提高後為1 元以上10,000元以下，經折算為新臺幣後
    ，為新臺幣3 元以上30,000元以下。而95年7 月1 日公布施
    行之刑法第33條第5 款規定，罰金為新臺幣1,000 元以上。
    另刑法施行法第1 條之1 規定：中華民國94年1 月7 日刑法
    修正施行後，刑法分則編所定罰金之貨幣單位為新臺幣。94
    年1 月7 日刑法修正時，刑法分則編未修正之條有定有罰金
    者，自94年1 月7 日刑法修正施行後，就其所定數額提高為
    30倍。但72年6 月26日至94年1 月7 日新增或修正之條文，
    就其所定數額提高為3 倍。刑法277 條第1 項係屬72年6 月
    26日前之規定，是依上開規定，罰金部分應提高為30倍。則
    刑法第277 條第1 項之罰金刑部分變更為新臺幣1,000 元以
    上3,000 元以下。經比較新、舊法之結果，被告丙○○、乙○○2 人行為時之舊法對其等較為有利。
  (二)按修正前刑法第28條共犯之規定為：「2 人以上共同實施犯
    罪之行為者，皆為正犯」，修正施行後之規定則為：「2 人
    以上共同實行犯罪之行為者，皆為正犯」，揆諸本條之修正
    理由係為釐清陰謀共同正犯、預備共同正犯、共謀共同正犯
    是否合乎本條規定之正犯要件。而本案被告等人共同傷害之
    犯行，既屬實行犯罪行為之正犯，則適用修正施行前之刑法
    第28條規定論擬，並無不利於被告。
  (三)被告己○○行為後，刑法第10條第4 項有關重傷之定義，已
    由原先須達到「毀敗」身體機能之程度，放寬為「毀敗」或
    「嚴重毀損」身體機能均屬之，經比較新舊法結果，以修正
    前刑法要件較嚴格有利於行為人，被告己○○行為時之舊法
    ，對其較為有利。
  (四)本件被告丙○○、乙○○2 人行為時之刑法第41條第1 項前
    段規定：「犯最重本刑為5 年以下有期徒刑以下之刑之罪，
    而受6 個月以下有期徒刑或拘役之宣告，因身體、教育、職
    業、家庭之關係或其他正當事由，執行顯有困難者，得以1
    元以上3 元以下折算1 日，易科罰金。」。參酌被告丙○○
    、乙○○2 人行為時之修正前罰金罰鍰提高標準條例第2 條
    前段（現已刪除）規定，就其原定數額提高為100 倍折算1
    日，則本件被告丙○○、乙○○2 人行為時之易科罰金折算
    標準，應以銀元300 元折算1 日，經折算為新臺幣後，應以
    新臺幣900 元折算為1 日。而95年7 月1 日修正公布施行之
    刑法第41條第1 項前段則規定：「犯最重本刑為5 年以下有
    期徒刑以下之刑之罪，而受6 個月以下有期徒刑或拘役之宣
    告者，得以新臺幣1,000 元、2,000 元或3,000 元折算1 日
    ，易科罰金。」。比較新、舊法結果，以舊法之規定，較有
    利於被告。
  (五)綜合上述各條文修正前、後之比較，揆諸前揭最高法院決議
    及修正後刑法第2 條第1 項前段、後段規定之「從舊、從輕
    」原則，自應適用被告3 人行為時之法律，即修正前刑法之
    相關規定及罰金罰鍰提高標準條例第1 條前段、修正前罰金
    罰鍰提高標準條例第2條規定，予以論處。
四、論罪科刑：
    核被告丙○○、乙○○所為係犯修正前之刑法第277 條第1
    項之普通傷害罪，被告己○○所為，係犯修正前刑法第278
    條第1 項之重傷害罪。公訴意旨認被告己○○所為係犯刑法
    第271 條第2 項、第1 項之殺人未遂罪，其起訴法條容有未
    洽，應予變更。被告丙○○、乙○○及被告己○○間就普通
    傷害之犯行，有犯意之聯絡及行為之分擔，為共同正犯。又
    被告己○○共同傷害之犯行，業為犯意變更後之重傷害犯行
    所吸收，不另論罪。爰分別審酌被告3 人之犯罪動機、犯罪
    手段之輕重、對於被害人甲○○所造成之影響，犯罪所生之
    危害、犯後之態度等一切情狀，分別量處如主文所示之刑，
    被告丙○○、乙○○之部分並均依修正前刑法第41條第1 項
    前段、修正前罰金罰鍰提高標準條例第2 條之規定，諭知易
    科罰金之折算標準。至扣案之西瓜刀1 把、拖把（已斷裂成
    3 截）及未扣案之撞球桿各1 支，雖係為被告3 人犯罪所用
    之物，然均非被告3 人所有，且亦非違禁物，故不另為沒收
    之諭知，附此敘明。
據上論斷，應依刑事訴訟法第299 條第1 項前段、第300 條，刑
法第2 條第1 項前段、修正前刑法第28條、第277 條第1 項、第
278 條第1 項、第41條第1 項前段，罰金罰鍰提高標準條例第1
條前段、修正前罰金罰鍰提高標準條例第2 條，現行法規所定貨
幣單位折算新臺幣標準條例第2條，判決如主文。
本案經檢察官姚重珍到庭執行職務
中    華    民    國    95    年    9     月    19    日
                  刑事第一庭  審判長法  官  曾淑華
                                    法  官  黃梅淑
                                    法  官  朱美璘
以上正本證明與原本無異
如不服本判決書應於送達後10日內向本院提出上訴狀
                                    書記官  楊鳳滿
中    華    民    國    95    年    9     月    20    日
附錄論罪科刑法條全文：
刑法第277條第1項：
傷害人之身體或健康者，處三年以下有期徒刑、拘役或一千元以
下罰金。
中華民國刑法第278條第1項：
使人受重傷者，處五年以上十二年以下有期徒刑。


司法院資訊處製作；財團法人民間司法改革基金會備份。
